---
title: "Proyecto final módulo 1 - Parte 2: Subseccion 3."
author: "Equipo - 3"
date: "2025-04-10"
output:
  rmdformats::material:
    use_bookdown: True
---



```{r echo=FALSE, results="asis"} 
cat('                                                                
<style>                                       /* COLOR PARA TITULOS */

  h2 { color:#d8771c; }  /* Color rojo para títulos */
  h3 { color:#007acc; }  /* Color azul para subtítulos */
  h4 { color:#7cc061; }  /* Color verde para sub-subtítulos */
</style>
')
```


# Librerias e importacion.
Importamos librerias y data necesaria para la actividad.

```{r}
library(readr)
library(zip)
library(dplyr)
library(quanteda)
library(quanteda.textplots)
library(purrr)

unzip("canciones.zip", exdir = "canciones")                      # Descomprimimos archivos y creamos una carpeta que contega los archivos
archivos <- list.files("canciones/canciones", full.names = TRUE) # Veamos que la carpeta que descomprimimos a su vez tiene otras carpetas
archivos                                                         # Estas carpetas tienen a su vez los archivos con la informacion de los artistas
```

# Actividad 1:

Primero guadaremos la informacion de cada artista en un dataframe distinto:

```{r}
datos_ariana <- read_csv(archivos[1])
datos_beyonce <- read_csv(archivos[2])
datos_billie <- read_csv(archivos[3])
datos_lady <- read_csv(archivos[9])
datos_rihana <- read_csv(archivos[11])
```

Ahora, para hacer la nube de palabras de las letras de los artistas solicitados, vamos a proceder con el siguiente protocolo por artista:

1. Buscar cual es el ultimo album del artista. Para realizar este paso, eliminaremos aquellas canciones que no pertenezcan a algun album (o sea, que su album sea distinto de NA) y seleccionaremos los albumes con mayor año registrado.
2. Una vez identificado el album, tomamos la letras de las canciones que lo componen.
3. Con la ayuda de las funciones de la libreria quanteda haceos un grafico de las palabras mas repetidas, excluyendo nexos, numero y signos de ortografia.

De este modo, para las canciones de Ariana Grande se tiene: 


```{r}

# Se realiza paso 1: Filtrado de albumes. 

dataframe_filtrado <- datos_ariana |>            # Definimos una variable que sera los datos filtrados
  dplyr::select(Lyric,Album,Year) |>             # Del dataframe original tomamos solo la columna "Lyric", "Album" y "Year"
  dplyr::filter(!is.na(Album)) |>                # Tomamos todos los renglones cuyo album sea distinto de NA
  dplyr::filter(Year==max(Year, na.rm = TRUE))   # Tomamos los renglones que el cuyo año sea mayor descartando los NA


# Se realiza paso 2: Letras.

texto_letras <- dataframe_filtrado |>            # Guardamos la letras como texto plano en una variable 
                dplyr::select(Lyric) |> 
                as.character()


# Se realiza paso 3: Graficas.

texto_letras |> quanteda::tokens(remove_numbers = TRUE,                 # Para el grafico eliminamos numeros
                                 remove_punct = TRUE,                   # Signos de puntuacion
                                 remove_separators = TRUE) |>           # Separadores
                                 tokens_remove(stopwords("en")) |>      # Nexos en ingles     
                                 dfm() |> textplot_wordcloud()          # Y creamos el grafico

```
Para las canciones de Beyonce se tiene: 


```{r}

# Se realiza paso 1: Filtrado de albumes. 

dataframe_filtrado <- datos_beyonce |>            # Definimos una variable que sera los datos filtrados
  dplyr::select(Lyric,Album,Year) |>             # Del dataframe original tomamos solo la columna "Lyric", "Album" y "Year"
  dplyr::filter(!is.na(Album)) |>                # Tomamos todos los renglones cuyo album sea distinto de NA
  dplyr::filter(Year==max(Year, na.rm = TRUE))   # Tomamos los renglones que el cuyo año sea mayor descartando los NA


# Se realiza paso 2: Letras.

texto_letras <- dataframe_filtrado |>            # Guardamos la letras como texto plano en una variable 
                dplyr::select(Lyric) |> 
                as.character()


# Se realiza paso 3: Graficas.

texto_letras |> quanteda::tokens(remove_numbers = TRUE,                 # Para el grafico eliminamos numeros
                                 remove_punct = TRUE,                   # Signos de puntuacion
                                 remove_separators = TRUE) |>           # Separadores
                                 tokens_remove(stopwords("en")) |>      # Nexos en ingles     
                                 dfm() |> textplot_wordcloud()          # Y creamos el grafico

```
Para las canciones de Billie Eilish se tiene: 


```{r}

# Se realiza paso 1: Filtrado de albumes. 

dataframe_filtrado <- datos_billie |>            # Definimos una variable que sera los datos filtrados
  dplyr::select(Lyric,Album,Year) |>             # Del dataframe original tomamos solo la columna "Lyric", "Album" y "Year"
  dplyr::filter(!is.na(Album)) |>                # Tomamos todos los renglones cuyo album sea distinto de NA
  dplyr::filter(Year==max(Year, na.rm = TRUE))   # Tomamos los renglones que el cuyo año sea mayor descartando los NA


# Se realiza paso 2: Letras.

texto_letras <- dataframe_filtrado |>            # Guardamos la letras como texto plano en una variable 
                dplyr::select(Lyric) |> 
                as.character()


# Se realiza paso 3: Graficas.

texto_letras |> quanteda::tokens(remove_numbers = TRUE,                 # Para el grafico eliminamos numeros
                                 remove_punct = TRUE,                   # Signos de puntuacion
                                 remove_separators = TRUE) |>           # Separadores
                                 tokens_remove(stopwords("en")) |>      # Nexos en ingles     
                                 dfm() |> textplot_wordcloud()          # Y creamos el grafico

```
Para las canciones de Rihanna se tiene: 


```{r}

# Se realiza paso 1: Filtrado de albumes. 

dataframe_filtrado <- datos_rihana |>            # Definimos una variable que sera los datos filtrados
  dplyr::select(Lyric,Album,Year) |>             # Del dataframe original tomamos solo la columna "Lyric", "Album" y "Year"
  dplyr::filter(!is.na(Album)) |>                # Tomamos todos los renglones cuyo album sea distinto de NA
  dplyr::filter(Year==max(Year, na.rm = TRUE))   # Tomamos los renglones que el cuyo año sea mayor descartando los NA


# Se realiza paso 2: Letras.

texto_letras <- dataframe_filtrado |>            # Guardamos la letras como texto plano en una variable 
                dplyr::select(Lyric) |> 
                as.character()


# Se realiza paso 3: Graficas.

texto_letras |> quanteda::tokens(remove_numbers = TRUE,                 # Para el grafico eliminamos numeros
                                 remove_punct = TRUE,                   # Signos de puntuacion
                                 remove_separators = TRUE) |>           # Separadores
                                 tokens_remove(stopwords("en")) |>      # Nexos en ingles     
                                 dfm() |> textplot_wordcloud()          # Y creamos el grafico

```
Para las canciones de Lady Gaga se tiene: 


```{r}

# Se realiza paso 1: Filtrado de albumes. 

dataframe_filtrado <- datos_lady |>            # Definimos una variable que sera los datos filtrados
  dplyr::select(Lyric,Album,Year) |>             # Del dataframe original tomamos solo la columna "Lyric", "Album" y "Year"
  dplyr::filter(!is.na(Album)) |>                # Tomamos todos los renglones cuyo album sea distinto de NA
  dplyr::filter(Year==max(Year, na.rm = TRUE))   # Tomamos los renglones que el cuyo año sea mayor descartando los NA


# Se realiza paso 2: Letras.

texto_letras <- dataframe_filtrado |>            # Guardamos la letras como texto plano en una variable 
                dplyr::select(Lyric) |> 
                as.character()


# Se realiza paso 3: Graficas.

texto_letras |> quanteda::tokens(remove_numbers = TRUE,                 # Para el grafico eliminamos numeros
                                 remove_punct = TRUE,                   # Signos de puntuacion
                                 remove_separators = TRUE) |>           # Separadores
                                 tokens_remove(stopwords("en")) |>      # Nexos en ingles     
                                 dfm() |> textplot_wordcloud()          # Y creamos el grafico

```
# Actividad 2:

Primero guadaremos la informacion de cada artista en un dataframe distinto, para juntarlos en un solo gran dataframe:

```{r}
# Guardamos los dataframes por separado

datos_ariana <- read_csv(archivos[1])
datos_lady <- read_csv(archivos[9])
datos_beyonce <- read_csv(archivos[2])
datos_billie <- read_csv(archivos[3])
datos_rihana <- read_csv(archivos[11])


# Convertimos columnas con formato distinto al mismo formato

datos_ariana <- datos_ariana |> dplyr::mutate(Year = as.double(Year))
datos_lady <- datos_lady |> dplyr::mutate(Year = as.double(Year))


# Juntamos todos los dataframes en uno solo

datos_todos <- dplyr::bind_rows(datos_ariana, datos_lady, datos_beyonce, datos_billie, datos_rihana)

datos_todos
```

Ahora, para hacer la nube de palabras de las letras de los artistas solicitados, vamos a proceder con el siguiente protocolo por artista:

1. Buscar cual es el ultimo album del artista. Para realizar este paso, eliminaremos aquellas canciones que no pertenezcan a algun album (o sea, que su album sea distinto de NA) y seleccionaremos los albumes con mayor año registrado.
2. Una vez identificado el album, tomamos la letras de las canciones que lo componen.
3. Con la ayuda de las funciones de la libreria quanteda haceos un grafico de las palabras mas repetidas, excluyendo nexos, numero y signos de ortografia.

De este modo, para las canciones de Ariana Grande se tiene: 

```{r}

# Se realiza paso 1: Filtrado de albumes. 

nombres_artistas <- unique(datos_todos$Artist)    # Guardamos en una variable los nombres de los artistas en cuestion

dataframe_filtrado <- data.frame()                # Creamos un dataframe vacio

    # Aqui crearemos una funcion que junte todos los valores filtrados de los artista en el dataframe vacio. Filtrando los valores artista por artista.

dataframe_filtrado <- dplyr::bind_rows(dataframe_filtrado, purrr::map(nombres_artistas, function(nombres_artistas){
  
  datos_todos |>                                 # A partir del dataframe con la informacion de todos los artistas
  dplyr::select(Artist,Year,Album,Lyric) |>      # Tomamos solo la columna "Artist", Lyric", "Album" y "Year"
  dplyr::filter(!is.na(Album)) |>                # Tomamos todos los renglones cuyo album sea distinto de NA
  dplyr::filter(Artist == nombres_artistas) |>   # Seleccionamos solo un artista de la iteracion  
  dplyr::filter(Year==max(Year, na.rm = TRUE))   # Tomamos los renglones cuyo año sea el mayor, descartando los NA
  
  })       )




# Se realiza paso 2: Letras.

texto_letras <- dataframe_filtrado |>            # Guardamos la letras como texto plano en una variable 
                dplyr::select(Lyric) |> 
                as.character()


# Se realiza paso 3: Graficas.

texto_letras |> quanteda::tokens(remove_numbers = TRUE,                 # Para el grafico eliminamos numeros
                                 remove_punct = TRUE,                   # Signos de puntuacion
                                 remove_separators = TRUE) |>           # Separadores
                                 tokens_remove(stopwords("en")) |>      # Nexos en ingles     
                                 dfm() |> textplot_wordcloud()          # Y creamos el grafico

```

# Actividad 3:

Primero guadaremos la informacion de cada artista en un dataframe distinto:

```{r}
archivos                                # Aqui estaban los nombres de los archivos en local indexeados en el objeto "archivos"
 
datos_drake <- read_csv(archivos[5])
datos_justin <- read_csv(archivos[8])
datos_eminem <- read_csv(archivos[7])
datos_ed <- read_csv(archivos[6])
datos_post <- read_csv(archivos[10]) 

```

Ahora, para hacer la nube de palabras de las letras de los artistas solicitados, vamos a proceder con el siguiente protocolo por artista:

1. Buscar cual es el ultimo album del artista. Para realizar este paso, eliminaremos aquellas canciones que no pertenezcan a algun album (o sea, que su album sea distinto de NA) y seleccionaremos los albumes con mayor año registrado.
2. Una vez identificado el album, tomamos la letras de las canciones que lo componen.
3. Con la ayuda de las funciones de la libreria quanteda haceos un grafico de las palabras mas repetidas, excluyendo nexos, numero y signos de ortografia.

De este modo, para las canciones de Drake se tiene: 


```{r}

# Se realiza paso 1: Filtrado de albumes. 

dataframe_filtrado <- datos_drake |>            # Definimos una variable que sera los datos filtrados
  dplyr::select(Lyric,Album,Year) |>             # Del dataframe original tomamos solo la columna "Lyric", "Album" y "Year"
  dplyr::filter(!is.na(Album)) |>                # Tomamos todos los renglones cuyo album sea distinto de NA
  dplyr::filter(Year==max(Year, na.rm = TRUE))   # Tomamos los renglones que el cuyo año sea mayor descartando los NA


# Se realiza paso 2: Letras.

texto_letras <- dataframe_filtrado |>            # Guardamos la letras como texto plano en una variable 
                dplyr::select(Lyric) |> 
                as.character()


# Se realiza paso 3: Graficas.

texto_letras |> quanteda::tokens(remove_numbers = TRUE,                 # Para el grafico eliminamos numeros
                                 remove_punct = TRUE,                   # Signos de puntuacion
                                 remove_separators = TRUE) |>           # Separadores
                                 tokens_remove(stopwords("en")) |>      # Nexos en ingles     
                                 dfm() |> textplot_wordcloud()          # Y creamos el grafico

```
Para las canciones de Justin Bieber se tiene: 


```{r}

# Se realiza paso 1: Filtrado de albumes. 

dataframe_filtrado <- datos_justin |>            # Definimos una variable que sera los datos filtrados
  dplyr::select(Lyric,Album,Year) |>             # Del dataframe original tomamos solo la columna "Lyric", "Album" y "Year"
  dplyr::filter(!is.na(Album)) |>                # Tomamos todos los renglones cuyo album sea distinto de NA
  dplyr::filter(Year==max(Year, na.rm = TRUE))   # Tomamos los renglones que el cuyo año sea mayor descartando los NA


# Se realiza paso 2: Letras.

texto_letras <- dataframe_filtrado |>            # Guardamos la letras como texto plano en una variable 
                dplyr::select(Lyric) |> 
                as.character()


# Se realiza paso 3: Graficas.

texto_letras |> quanteda::tokens(remove_numbers = TRUE,                 # Para el grafico eliminamos numeros
                                 remove_punct = TRUE,                   # Signos de puntuacion
                                 remove_separators = TRUE) |>           # Separadores
                                 tokens_remove(stopwords("en")) |>      # Nexos en ingles     
                                 dfm() |> textplot_wordcloud()          # Y creamos el grafico

```
Para las canciones de Eminem se tiene: 


```{r}

# Se realiza paso 1: Filtrado de albumes. 

dataframe_filtrado <- datos_eminem |>            # Definimos una variable que sera los datos filtrados
  dplyr::select(Lyric,Album,Year) |>             # Del dataframe original tomamos solo la columna "Lyric", "Album" y "Year"
  dplyr::filter(!is.na(Album)) |>                # Tomamos todos los renglones cuyo album sea distinto de NA
  dplyr::filter(Year==max(Year, na.rm = TRUE))   # Tomamos los renglones que el cuyo año sea mayor descartando los NA


# Se realiza paso 2: Letras.

texto_letras <- dataframe_filtrado |>            # Guardamos la letras como texto plano en una variable 
                dplyr::select(Lyric) |> 
                as.character()


# Se realiza paso 3: Graficas.

texto_letras |> quanteda::tokens(remove_numbers = TRUE,                 # Para el grafico eliminamos numeros
                                 remove_punct = TRUE,                   # Signos de puntuacion
                                 remove_separators = TRUE) |>           # Separadores
                                 tokens_remove(stopwords("en")) |>      # Nexos en ingles     
                                 dfm() |> textplot_wordcloud()          # Y creamos el grafico

```
Para las canciones de Ed Sheeran se tiene: 


```{r}

# Se realiza paso 1: Filtrado de albumes. 

dataframe_filtrado <- datos_ed |>            # Definimos una variable que sera los datos filtrados
  dplyr::select(Lyric,Album,Year) |>             # Del dataframe original tomamos solo la columna "Lyric", "Album" y "Year"
  dplyr::filter(!is.na(Album)) |>                # Tomamos todos los renglones cuyo album sea distinto de NA
  dplyr::filter(Year==max(Year, na.rm = TRUE))   # Tomamos los renglones que el cuyo año sea mayor descartando los NA


# Se realiza paso 2: Letras.

texto_letras <- dataframe_filtrado |>            # Guardamos la letras como texto plano en una variable 
                dplyr::select(Lyric) |> 
                as.character()


# Se realiza paso 3: Graficas.

texto_letras |> quanteda::tokens(remove_numbers = TRUE,                 # Para el grafico eliminamos numeros
                                 remove_punct = TRUE,                   # Signos de puntuacion
                                 remove_separators = TRUE) |>           # Separadores
                                 tokens_remove(stopwords("en")) |>      # Nexos en ingles     
                                 dfm() |> textplot_wordcloud()          # Y creamos el grafico

```
Para las canciones de Post Malone se tiene: 


```{r}

# Se realiza paso 1: Filtrado de albumes. 

dataframe_filtrado <- datos_post |>            # Definimos una variable que sera los datos filtrados
  dplyr::select(Lyric,Album,Year) |>             # Del dataframe original tomamos solo la columna "Lyric", "Album" y "Year"
  dplyr::filter(!is.na(Album)) |>                # Tomamos todos los renglones cuyo album sea distinto de NA
  dplyr::filter(Year==max(Year, na.rm = TRUE))   # Tomamos los renglones que el cuyo año sea mayor descartando los NA


# Se realiza paso 2: Letras.

texto_letras <- dataframe_filtrado |>            # Guardamos la letras como texto plano en una variable 
                dplyr::select(Lyric) |> 
                as.character()


# Se realiza paso 3: Graficas.

texto_letras |> quanteda::tokens(remove_numbers = TRUE,                 # Para el grafico eliminamos numeros
                                 remove_punct = TRUE,                   # Signos de puntuacion
                                 remove_separators = TRUE) |>           # Separadores
                                 tokens_remove(stopwords("en")) |>      # Nexos en ingles     
                                 dfm() |> textplot_wordcloud()          # Y creamos el grafico

```
# Actividad 4:

Primero guadaremos la informacion de cada artista en un dataframe distinto, para juntarlos en un solo gran dataframe:

```{r}
# Guardamos los dataframes por separado

datos_drake <- read_csv(archivos[5])
datos_justin <- read_csv(archivos[8])
datos_eminem <- read_csv(archivos[7])
datos_ed <- read_csv(archivos[6])
datos_post <- read_csv(archivos[10])

# Convertimos columnas con formato distinto al mismo formato

datos_justin <- datos_justin |> dplyr::mutate(Year = as.double(Year))


# Juntamos todos los dataframes en uno solo

datos_todos <- dplyr::bind_rows(datos_drake, datos_justin, datos_eminem, datos_ed, datos_post)

datos_todos
```

Ahora, para hacer la nube de palabras de las letras de los artistas solicitados, vamos a proceder con el siguiente protocolo por artista:

1. Buscar cual es el ultimo album del artista. Para realizar este paso, eliminaremos aquellas canciones que no pertenezcan a algun album (o sea, que su album sea distinto de NA) y seleccionaremos los albumes con mayor año registrado.
2. Una vez identificado el album, tomamos la letras de las canciones que lo componen.
3. Con la ayuda de las funciones de la libreria quanteda haceos un grafico de las palabras mas repetidas, excluyendo nexos, numero y signos de ortografia.

De este modo, para las canciones de Ariana Grande se tiene: 

```{r}

# Se realiza paso 1: Filtrado de albumes. 

nombres_artistas <- unique(datos_todos$Artist)    # Guardamos en una variable los nombres de los artistas en cuestion

dataframe_filtrado <- data.frame()                # Creamos un dataframe vacio

    # Aqui crearemos una funcion que junte todos los valores filtrados de los artista en el dataframe vacio que acabamos de crear. Filtrando los valores artista por artista.

dataframe_filtrado <- dplyr::bind_rows(dataframe_filtrado, purrr::map(nombres_artistas, function(nombres_artistas){
  
  datos_todos |>                                 # A partir del dataframe con la informacion de todos los artistas
  dplyr::select(Artist,Year,Album,Lyric) |>      # Tomamos solo la columna "Artist", Lyric", "Album" y "Year"
  dplyr::filter(!is.na(Album)) |>                # Tomamos todos los renglones cuyo album sea distinto de NA
  dplyr::filter(Artist == nombres_artistas) |>   # Seleccionamos solo un artista de la iteracion  
  dplyr::filter(Year==max(Year, na.rm = TRUE))   # Tomamos los renglones cuyo año sea el mayor, descartando los NA
  
  })       )




# Se realiza paso 2: Letras.

texto_letras <- dataframe_filtrado |>            # Guardamos la letras como texto plano en una variable 
                dplyr::select(Lyric) |> 
                as.character()


# Se realiza paso 3: Graficas.

texto_letras |> quanteda::tokens(remove_numbers = TRUE,                 # Para el grafico eliminamos numeros
                                 remove_punct = TRUE,                   # Signos de puntuacion
                                 remove_separators = TRUE) |>           # Separadores
                                 tokens_remove(stopwords("en")) |>      # Nexos en ingles     
                                 dfm() |> textplot_wordcloud()          # Y creamos el grafico

```
# Actividad 5:

Primero guadaremos la informacion de BTS en un dataframe:

```{r}
archivos                                # Aqui estaban los nombres de los archivos en local indexeados en el objeto "archivos"
 
datos_bts <- read_csv(archivos[4])

```

Ahora, para hacer la nube de palabras de las letras de los albumes de BTS, vamos a proceder con el siguiente protocolo:

1. Buscar cual son los ultimos tres albumes del artista. Para realizar este paso, eliminaremos aquellas canciones que no pertenezcan a algun album (o sea, que su album sea distinto de NA) y seleccionaremos los albumes con mayor año registrado.
2. Una vez identificado los albumes, tomamos la letras de las canciones que lo componen.
3. Con la ayuda de las funciones de la libreria quanteda haceos un grafico de las palabras mas repetidas, excluyendo nexos, numero y signos de ortografia.

De este modo, para las canciones de Drake se tiene: 


```{r}

# Se realiza paso 1: Filtrado de albumes. 

dataframe_filtrado <- datos_bts |>               # Definimos una variable que sera los datos filtrados
  dplyr::select(Lyric,Album,Year) |>             # Del dataframe original tomamos solo la columna "Lyric", "Album" y "Year"
  dplyr::filter(!is.na(Album)) |>                # Tomamos todos los renglones cuyo album sea distinto de NA
  dplyr::filter(Year %in% sort(unique(Year), decreasing = TRUE)[1:3])  # Tomamos los renglones cuyo año pertenezcan a los ultimos tres de mayor a menor

# Se realiza paso 2: Letras.

texto_letras <- dataframe_filtrado |>            # Guardamos la letras como texto plano en una variable 
                dplyr::select(Lyric) |> 
                as.character()


# Se realiza paso 3: Graficas.

texto_letras |> quanteda::tokens(remove_numbers = TRUE,                 # Para el grafico eliminamos numeros
                                 remove_punct = TRUE,                   # Signos de puntuacion
                                 remove_separators = TRUE) |>           # Separadores
                                 tokens_remove(stopwords("en")) |>      # Nexos en ingles   
                                 dfm() |> textplot_wordcloud()          # Y creamos el grafico

```








